【裁判字號】    97,訴,634
【裁判日期】    980330
【裁判案由】    分割共有物
【裁判全文】
臺灣屏東地方法院民事判決        97年度訴字第634號
原      告  金陽信資產管理股份有限公司
法定代理人  丙○○
訴訟代理人  孔福平律師
            丁○○
被      告  甲○○
訴訟代理人  乙○○○
當事人間分割共有物事件，本院於民國98年3 月16日言詞辯論終
結，判決如下：
    主  文
兩造共有坐落屏東縣枋寮鄉○○段九八一地號，面積四三七點一
一平方公尺之土地，分割如下：如附圖甲編號A 面積二一八點五
五平方公尺土地分歸原告取得；編號B 面積二一八點五六平方公
尺之土地分歸被告取得。
訴訟費用由兩造各負擔二分之一。
    事  實  及  理  由
一、原告主張：坐落屏東縣枋寮鄉○○段九八一地號，面積437.
    11平方公尺之土地為兩造所共有，應有部分各為二分之一，
    兩造就該筆土地亦無不能分割之約定，因不能協議，惟有請
    求分割之必要，又因被告在附圖D 土地上有建物，勢必主張
    保留該建物，且因系爭土地旁984 、984-1 、988 、881-1
    地號為4 公尺寬道路，且988 地號部分土地上有被告所有建
    物，爰訴請分割如下：如附圖編號C 面積218.55平方公尺分
    歸原告所有，如附圖編號D 面積218.55（218.56）平方公尺
    分歸被告所有。
二、被告則以：系爭土地是我爺爺買的，後來傳給我爸爸及叔叔
    ，這樣延續下來，依照臺灣習俗，是大兒子分到大邊，所以
    我們要分左手邊轉角處那塊，因為如此兩造均有既有道路對
    外聯絡，也不會造成土地價值之落差。而若按照原告的分割
    方案，後面那塊會形成裏地，是沒有對外聯絡的道路，前面
    那塊會臨路，這樣裏地的部分是沒有價值的。如果依照我造
    的分割方案，兩塊土地均會臨路。
三、本件不爭執事項：兩造共有系爭土地之事實。
四、本件爭執點：兩造對於分割方案之主張不同。
五、得心證之理由：
    兩造為系爭土地之共有人，各共有人之應有部分如附表所示
    ，此為兩造所不爭執，且土地地目為建，亦無不能分割之情
    形，並有土地登記簿謄本附卷可佐，堪信屬實。本件所須審
    酌者，厥為應如何分割始符合兩造利益？茲敘述如下：
（一）按各共有人得隨時請求分割共有物，而分割之方法不能協
      議決定者，法院得因任何共有人之聲請命為分配，民法第
      823 條第1 項前段、第824 條第2 項定有明文；又不動產
      共有人間因共有物之分割發生爭執者，為民事訴訟法第
      403條第1項第3款所定強制調解事件，於起訴前，應經法
      院調解。原告提起本件訴訟，前經本院潮州簡易庭於97年
      10月16日調解期日進行調解，未能成立調解，有上開調解
      程序筆錄在卷可稽，且迄今兩造仍未達成協議，又兩造共
      有土地之使用目的並非不能分割，亦無不可分割之特約，
      則原告依民法第823 條第1 項前段、第824 條第2 項規定
      訴請以判決分割系爭土地，即無不合，應予准許。
（二）又裁判上如何定共有物分割之方法，除應斟酌當事人之聲
      明、共有物之性質、共有人之意願、利害關係、經濟效用
      及全體共有人之利益等公平決定之外，並不受任何共有人
      主張之拘束，法院為顧及全體共有人所得利用之價值等情
      形，本有自由裁量之權。經查：系爭土地西方及南方均面
      臨馬路，惟面臨南方部分有一圍牆，且為無尾路，是如以
      原告之分割方案，被告將分得裡地，其價值性遠低於原告
      所分得之土地，並非所宜。如以如附圖所示之甲方案，則
      兩造所分得之土地均可面向西方，其價值性比較相當；又
      被告亦已書立切結書表明判決分割後，如其所有建物有占
      用相對人即本件原告所分得之土地，同意由相對人拆除；
      再本院審酌原告取得系爭土地在被告之後，且被告家人仍
      住系爭土地上，而原告原為事後取得土地之公司，亦未實
      際住於系爭土地上，認判決如主文為適當，爰判決如主文
      所示。
六、結論：依民事訴訟法第79條，判決如主文。
中    華    民    國    98    年    3     月    30    日
                  民事第二庭    法  官  張世賢
正本係照原本作成。
如不服本判決，應於收受送達後二十日內向本院提出上訴書狀，
其未表明上訴理由者，應於提出上訴後二十日內向本院補提理由
書狀（均須按他造當事人之人數附繕本）
                                書記官  粘嫦珠
中    華    民    國    98    年    3     月    30    日


司法院資訊處製作；財團法人民間司法改革基金會備份。
